【裁判字號】    99,簡,258
【裁判日期】    991028
【裁判案由】    申報公職人員財產
【裁判全文】
臺北高等行政法院判決
                                       99年度簡字第258號
原      告  曾麗燕
訴訟代理人  陳崇善  律師
被      告  監察院
代  表  人  王建（院長）住同上
訴訟代理人  林世忠
            藍瑛如
上列當事人間申報公職人員財產事件，原告不服監察院中華民國
99年3 月8 日（99）院台訴字第0993210011號訴願決定，提起行
政訴訟，本院判決如下：
    主  文
原告之訴駁回。
訴訟費用由原告負擔。
    事  實  及  理  由
一、事實概要：緣原告為高雄市議會議員，係行為時公職人員財
    產申報法第2 條第1 項第9 款所列之公職人員，依同法第4
    條第1 款規定，於民國96年1 月31日向被告申報財產，就應
    申報財產項目，未據實申報債務5 筆，為故意申報不實，被
    告乃依同法第11條第1 項後段規定，處以罰鍰新臺幣（下同
    ）22萬元。原告不服，提起訴願，遭決定駁回，遂提起本件
    行政訴訟。
二、原告起訴意旨略以：
  (一)訴之聲明：
    1.訴願決定、原處分均撤銷。
    2.訴訟費用由被告負擔。
  (二)原處分違反下列行政程序法規定而為違法之行政處分：
    1.原處分固為被告之行政行為，惟仍有行政程序法之導用，
      亦即原處分之作成，仍受行政程序法所定原理原則之拘束
      ，合先敘明：
      (1)按「下列機關之行政行為，不適用本法之程序規定：三
        、監察機關」固為行政程序法第3 條第2 項第3 款所明
        定，因而被告就違反公職人員財產申報事件所為裁處罰
        鍰之行政處分，是否因前開除外規定而無行政程序法之
        適用，似容有爭執之空間。
      (2)經查，在司法實務上並無認為「監察院就違反公職人員
        財產申報事件所為裁處罰鍰之行政處分，無行政程序法
        之適用」者，在學者通說方面則正面肯定此類事件亦有
        行政程序法之適用而謂「……監察院……掌理公職人員
        之財產申報，並無排除行政程序法適用之理由，依本條
        規定仍無適用餘地，殊非合理，未來監察院執行該項職
        權，應主動比照行政程序法之規定為宜……」（詳見：
        鈞院卷第19頁原證1 號，吳庚著，行政法之理論與實用
        ，93年1 月增訂入版新刷，頁545 ）。
      (3)綜上，殆可肯認「監察院就違反公職人員財產申報事件
        所為裁處罰鍰之行政處分，亦有行政程序法之適用」，
        從而，原處分之作成亦應受行政程序法所定原理原則之
        拘束，自不符言。
    2.原處分再何以22萬元作為裁罰罰鍰之金額，程序上違反行
      政程序法第96條第1 項第2 款，構成處分未記明理由之瑕
      疵，依法應予撤銷：
      (1)按「行政處分以書面為之者，應記載下列事項︰……二
        、主旨、事實、理由及其法令依據。……」、「違反程
        序或方式規定之行政處分，除依第111 條規定而無效者
        外，因下列情形而補正︰……二、必須記明之理由已於
        事後記明者。……」行政程序法第96條第1 項第2 款與
        同法第114 條第1 項第2 款已有明文；次按行政處分違
        反同法第114 條第1 項第2 款規定而未補正者，學者通
        說認為構成處分未記明理由之瑕疵，依法應予撤銷（詳
        見：原證2 號，吳庚著，行政法之理論與實用，93 年1
        月增訂入版新刷，頁405 ）。
      (2)經查，原處分「理由及法令依據」欄第一至五點僅在論
        述「……原告（即受處分人）之配偶林宏宗負有如何如
        何之保證債務……原告何以有具有公職人員申報法第11
        條第1 項後段之故意……」云云，隨即遽於論結「綜上
        ，本件受處分人對於前揭鉅額債務未確實查明並據實申
        報，應認定其對財產有故意申報不實之情事，爰依首揭
        公職人員財產申報法第11條第1 項後段暨審酌行政罰法
        第18條規定，裁處22萬元罰鍰」；至於其裁處罰鍰所應
        審酌之「違反行政法上義務行為應受責難程度、所生影
        響、因違反行政法上義務所得之利益及受處罰者之資力
        」等等各項，實則未見其審酌，申言之，關於「為何應
        對受處分人裁處22萬元罰鍰」一事（例如：為何非以較
        低之20萬元、16萬元或8 萬元等等為裁處之罰鍰金額，
        而係以22萬元為裁處之罰鍰金額？），原處分就其所採
        認之證據為何、認定事實及適用法律之過程為何，竟隻
        字未提。
      (3)準此以言，自堪認定原處分就認定裁處罰鍰金額之事，
        具有處分未記明理由之瑕疵，從而，原處分即應予以撤
        銷。
    3.原處分依公職人員財產申報法第5 供第2 項及同法第11
      條第1 項後段所為之裁處，實體上違反行政程序法第4 供
      依法行政原則、同法第6 條平等原則及同法第7 條比例原
      則，構成裁量怠惰之裁量瑕疵，依法應予撤銷：
      (1)按，被告掌理公職人員之財產申報，亦有行政程序法之
        適用已如前述，因此，被告執行該項職權，自亦受前開
        行政程序法所定依法行政原則、平等原則及比例原則等
        之拘束。次按，公職人員財產申報法第11條第1 項固然
        僅規定「公職人員明知應依規定申報，無正當理由不為
        申報，處……罰鍰。其故意申報不實者，亦同」，亦即
        並未就「公職人員未為申報自已所有之財產」或「公職
        人員就其配偶及未成年子女之財產未為申報」二種不同
        情形而為區別規定；再者，前開公職人員申報法第11條
        第1 項裁處罰鍰之規定，亦未區別公職人員未依公職人
        員申報法第5 條申報之財產係債權、主債務或保證債務
        而為區別規定；申言之，就前開不同情形（即公職人員
        所未申報者係自己之財產或配偶等之財產，以及所未申
        報之財產係債權、主債務或保證債務）應裁處若干之罰
        鍰，被告固有相當之栽量權限，然而，此並非謂其得就
        不同之情形怠為裁量而就不同之情形竟為相同之裁處，
        更非謂其裁處得置適合性、必要性與狹義比例性於不顧
        而流於恣意。
      (2)經查，原處分就「公職人員未申報自己財產與公職人員
        未申報其配偶財產二者之情形有如何之不同、應否為合
        理之區別對待，本件原告未申報其配偶之鉅額保證債務
        ，基於行政程序法第6 條平等原則，依公職人員財產申
        報法第11條第1 項後段裁處罰鍰時，被告未為區別對待
        即就本案情形裁處22萬元罰鍰之論據為何」絲毫未予說
        明，此即與行政程序法第6 條所定平等原則、行政程序
        法第7 條比例原則及行政程序法第96條第1 項第2 款規
        定嚴重崳齟齬。尤有進者，原處分中就「公職人員未依
        公職人員財產申報法第5 條第1 項第3 款申報之債權、
        主債務或保證債務，三者是否須區別對待，被告係基於
        如何之理由而不區別對待，隻字未提，此更與前開大相
        扞格。
      (3)綜上，原告主張原處分違反依法行政原則、平等原則、
        比例原則及未記明理由，構成裁量怠惰之栽量瑕疵，依
        法應予撤銷，自屬有據。
  (三)原處分所鍰之裁處，違反下列行政罰法規定而為違法之行政
    處分：
    1.按「違反行政法上義務而受罰鍰、沒入或其他種類行政罰
      之處罰時，適用本法。但其他法律有特別規定者，從其規
      定」行政罰法第1 條定有明文。經查，公職人員財產申報
      法就違反財產申報事件罰鍰之裁處，並無排除行政罰法之
      規定，申言之，被告依公職人員財產申報法第11條第1 項
      所為之罰鍰裁處，依行政罰法第1 條本文之規定，即有行
      政罰法之適用，亦須遵守行政法罰第18條裁處之審酌加減
      之原則。易言之，原處分罰鍰裁處之作成，即有前開行政
      罰法之適用，又原處分罰鍰裁處之作成，亦須依行政程序
      法96條第1 項第2 款之規定記明理由，均先予敘明。
    2.經查，行政罰法第18條第1 項所定裁處罰鍰所應審酌之「
      違反行政法上義務行為應受責難程度、所生影響、因違反
      行政法上義務所得之利益及受處罰者之資力」等等各項，
      於原處分中竟全未見其審酌，是以，原處分依法自應予以
      撤銷，以資糾正原處分之違誤。
三、被告答辯則以：
  (一)訴之聲明：
    1.駁回原告之訴。
    2.訴訟費用由原告負擔。
  (二)按「公職人員之財產除應於就（到）職3 個月內申報外，並
    應每年定期申報1 次」、「公職人員應申報之財產如左：…
    三、一定金額以上之債權、債務及對各種事業之投資。公職
    人員之配偶及未成年子女所有之前項財產，應一併申報」為
    申報時公職人員財產申報法（84年7 月12日修正公布）第3
    條、第5 條第1 項第3款 及第2 項所明定。其施行細則第10
    條第6 項、第19條第1 項第1 款及第2 項復明定，公職人員
    應申報之財產，為各該申報日，其本人、配偶及未成年子女
    所有之本法第5 條第1 項各款所列之財產；債務總額為新臺
    幣100 萬元者，應據實逐筆申報。又本法第11條第1 項規定
    ，「公職人員明知應依規定申報，無正當理由不為申報，處
    新臺幣6 萬元以上，30萬元以下罰鍰。其故意申報不實者，
    亦同。」係指該條後段「故意申報不實者」處罰之規定與前
    段同，處罰之構成要件則較前段「明知」之範圍為廣，除「
    直接故意」外，亦包括「間接故意」（最高行政法院92年度
    判字第78號判決意旨參照）。
  (三)原告為高雄市議會議員，為行為時公職人員財產申報法（84
    年7 月12日修正公布）第2 條第1 項第9 款規定所列之公職
    人員，依同法第4 條第1 款規定，應向被告申報財產，其所
    應申報之財產，為各該申報日，原告本人、配偶及未成年子
    女所有依同法第5 條所規定之財產。惟原告於96年1 月31日
    向被告申報之財產，經與財產有關機關（構）或團體所查復
    財產資料核對結果，應申報財產計38筆，其中10筆有不一致
    情事，除逕行認定非故意申報不實者外，經被告函請原告提
    出說明後，核認其未據實申報債務，明細如下：（一）原告
    配偶林宏宗於兆豐資產管理股份有限公司（下稱兆豐資產公
    司）有保證債務3 筆，分別為：1.長期擔保債務，金額
    88,706, 465 元，保證人：林宏宗（主債務人為宏聯投資公
    司），94年1 月由台東區中小企業銀行將該債權轉讓予兆豐
    資產公司。2.短期擔保貸款，金額24,052,774元，保證人：
    林宏宗（主債務人為宏統營造股份有限公司），94 年1月由
    台東區中小企業銀行將該債權轉讓予兆豐資產公司。3.有擔
    保貸款，金額463,328,000 元，保證人：林宏宗（主債務人
    為曾文育樂股份有限公司），93年9 月由交通銀行將該債權
    轉讓予兆豐資產公司。亦即原告配偶之保證債務金額合計為
    576,087,239 元，然原告僅申報渠配偶於兆豐資產公司所連
    帶保證之宏聯投資公司抵押借款200 萬元及設定抵押（連帶
    保證）4,068 萬元2 筆債務。另按原告配偶即為主債務人宏
    聯投資股份有限公司及曾文育樂事業股份有限公司代表人，
    詳見原處分卷第125 頁附件42。（二）原告及渠配偶於中興
    票券金融股份有限公司（已更名為兆豐票券金融股份有限公
    司，下稱兆豐票券公司）主從債務共2 筆，分別為：1.票據
    債務（即主債務），債務人：林宏宗，墊款金額1,700 萬元
    ，逾期息金額4,499,178 元，違約金額849,534 元，累計欠
    款金額22,348,712元，自90年5 月9 日起已逾期未償。2.保
    證債務（即從債務），債務人：曾麗燕、林宏宗，墊款金額
    4,920 萬元，逾期息金額11,088,197元，受償金額17,245,4
    66元，累計欠款金額43,042,731元，自90年3 月22日起已逾
    期未償。該2 筆主從債務合計金額為65,391,443元，惟原告
    僅申報其配偶於兆豐票券公司抵押借款800 萬元1 筆債務，
    計5 筆有故意申報不實情事，乃依同法第11條第1 項後段規
    定，處罰鍰22萬元。
  (四)經查，本件原告配偶於兆豐資產公司有保證債務3 筆共計
    576,087,239 元，此有兆豐資產公司97年8 月6 日函復資料
    附原處分卷可稽。原告於97年7 月14日向被告說明時亦自承
    知悉其配偶係宏聯投資公司向台東區中小企業銀行借款之連
    帶保證人，該等保證債務已賣給兆豐資產公司等情，惟卻僅
    申報其配偶於台東區中小企業銀行有保證債務2 筆，各為
    200 萬元及4,068 萬元。另原告申報其配偶於中興票券金融
    股份有限公司（更名為兆豐票券公司）有抵押借款800 萬元
    ，惟查復資料顯示原告配偶於該公司有票據債務1 筆為22,3
    48,712元（包括墊款金額1,700 萬元、逾期息4,499,178 元
    、違約金849,534 元），經查該筆債務業經兆豐票券公司取
    得原告配偶應清償之執行名義，於94年間聲請強制執行，執
    行金額為1,700 萬元及其利息及違約金，後因擔保物無人應
    買，致未能受償，並取得債權憑證，95年間債權人仍有再聲
    請執行。又原告未申報其本人與配偶於兆豐票券公司保證債
    務1 筆43,042,731元，係91年間原告與配偶共同為連帶保證
    人，共同簽發本票2,120 萬元及2,800 萬元，合計4,920 萬
    元，加計逾期息11,088,197元，共計60,288,197元，後因主
    債務人無法履行，兆豐票券公司聲請本票准許強制執行，期
    間尚有就原告與配偶於宏總建設公司之薪津執行，迄申報基
    準日止共已清償17,245,466元，此有台灣高雄地方法院94年
    度執字第6248號債權憑證影本、92年度票字第11970 、1198
    1 號民事裁定影本及兆豐票券公司96年10月19日函復資料附
    原處分卷可稽。查原告既為財產申報之法定義務人，其於申
    報財產時即應詳予查證其本人及配偶之所有於申報當日之積
    極財產及消極財產後據實申報。原告及其配偶上開5 筆債務
    ，數額巨大，且部分已進入司法程序強制執行清償，原告實
    難諉為不知，況原告欲查得上開各筆債務正確金額並非難事
    ，詎其並未善盡查證之應作為義務，即輕率填寫或不予申報
    ，其主觀上實已預見其行為有實現法定構成要件即「申報不
    實」之可能性，惟容認其發生，足認其有預見其發生而其發
    生並不違背其本意之間接故意存在。
  (五)被告有關受理公職人員財產申報之職權行使，並無排除行政
    程序法適用。行政程序法第96條第1 項第2 款規定：「行政
    處分以書面為之者，應記載主旨、事實、理由及其法令依據
    。」關於處分「理由」之記載，參照高雄高等行政法院92年
    度訴字第1157號判決所示，必須使處分相對人得以知悉處分
    機關獲致結論之原因，其應包括以下項目：（一）法令之引
    述與必要之解釋。（二）對案件事實之認定。（三）案件事
    實涵攝於法令構成要件之判斷。（四）法律效果斟酌之依據
    等。本件處分書「理由及法令依據」欄第一、二點已引述與
    解釋原告所違反之法令；第三點敘明原告未據實申報之財產
    項目及金額；第五點闡述相關法令見解及敘述原告如何違反
    法定義務與判斷該當「故意申報不實」構成要件之歷程，並
    提出各該事證以資佐證；第六點亦指明裁處罰鍰時業經審酌
    行政罰法第18條規定，並無行政處分未記載理由之瑕疵，原
    告謂原處分未記明理由乙情，並非屬實。
  (六)另公職人員應申報之財產為各該申報日，其本人、配偶及未
    成年子女所有之本法第5 條第1 項各款所列之財產，包括積
    極財產（如不動產、債權等）及消極財產（如債務）。所稱
    債務，係指應償還他人金錢之義務。縱申報人、配偶及未成
    年子女為保證人、連帶保證人或物上擔保人，如主債務人已
    無法履行其債務時，申報人亦應將該負保證責任之債務列為
    債務申報，此觀之行為時公職人員財產申報法第5 條、同法
    施行細則第10條、第18條規定、法務部86年7 月30日法86政
    字第013122號函解釋自明。本件原告應申報之財產，自包括
    其本人及配偶之主債務及保證債務。原告主張原處分未就短
    報者係原告財產或原告配偶財產、主債務或保證債務，為合
    理區別對待，即有違行政程序法依法行政原則、平等原則、
    比例原則云云容有誤解，核無足採。
  (七)又查，原處分已查明原告對於其本人及其配偶之債務，有故
    意申報不實之違法事實，且以該等債務均已進入司法程序強
    制執行清償等情，原告實難再藉詞該等債務其有所不知等理
    由，主張其非為故意申報不實。原處分並以合計後該申報不
    實財產金額高達590,798,682 元，審酌申報時公職人員財產
    申報法第11條第1 項後段所定「新臺幣6 萬元以上，30萬元
    以下」罰鍰額度，並參照被告91年4 月19日（91）院台申肆
    字第0911800855號公告之「財產申報無正當理由逾期申報、
    不為申報及故意申報不實案件罰鍰額度標準表」乃予裁處罰
    鍰22萬元，業經衡酌行政罰法第18條有關裁處之審酌加減等
    規定，自無所訴裁量怠惰之裁量瑕疵情形，原告理由並不足
    採。
  (八)綜上所述，本件原告於辦理96年財產申報時，有故意申報不
    實之情事，被告依行為時之公職人員財產申報法第11條第1
    項後段規定，裁處罰鍰22萬元，並無不合。敬請駁回原告之
    訴。
四、按行為時公職人員財產申報法第2 條第1 項第9 款規定：「
    縣（市）級以上各級民意機關民意代表，應依法申報財產。
    」；第5 條規定：「公職人員應申報之財產如左：一、不動
    產、船舶、汽車及航空器。二、一定金額以上之存款、外幣
    、有價證券及其他具有相當價值之財產。三、一定金額以上
    之債權、債務及對各種事業之投資。公職人員之配偶及未成
    年子女所有之前項財產，應一併申報。」。次按公職人員財
    產申報法施行細則第19條第1 項、第2 項並明定：「本法第
    5 條第1 項第2 款及第3 款之一定金額，依左列規定：一、
    存款、有價證券、債權、債務及對各種事業之投資，每類之
    總額為新臺幣100 萬元或有價證券之上市股票總額為新臺幣
    50萬元。二、外幣類之總額為折合新臺幣20萬元。三、其他
    具有相當價值之財產，每項（件）價額為新台幣20萬元。公
    職人員之配偶及未成年子女，依本法第5 條第2 項規定應一
    併申報之財產，其一定金額，應各別依前項規定分開計算。
    」；第11條第1 項：「公職人員明知應依規定申報，無正當
    理由不為申報，處新臺幣6 萬元以上30萬元以下罰鍰。其故
    意申報不實者，亦同。」。
五、經查：
  (一)本件原告對於漏報其夫5 筆債務之事實並未爭執，僅起訴主
    張被告裁處理由未備，令人無從了解裁罰22萬元之處分有無
    考量申報人漏報之財產性質、歸屬，及有無斟酌行政罰法第
    18條所定裁處之審酌加減原則，因認原處分違反依法行政、
    平等原則、比例原則，有裁量怠惰之瑕疵，應予撤銷；又於
    本院準備程序中主張本件財產申報係由原告之夫林宏宗之助
    理張玲玲協助辦理，依過去未申報保證債務並未被裁罰之經
    驗，並不知保證債務應為申報，故原告乃無故意申報不實云
    云。
  (二)按公職人員財產申報法課予特定範圍之公職人員有申報其財
    產之義務，該特定範圍之公職人員於申報財產時即負有檢查
    其財產內容，據實申報之義務。又行為時公職人員財產申報
    法第11條第1 項後段「其故意申報不實者，亦同」，其所謂
    「故意」，參照刑法第13條規定，除直接故意外，尚包括間
    接故意，亦即若申報人未確實瞭解相關法令及查證財產現狀
    ，即率爾申報，應屬可預見將發生申報不實之結果，仍放任
    可能不正確之資料繳交至受理申報機關，其主觀上已認知對
    於可能構成漏溢報情事具有預見其發生而其發生亦不違背其
    本意之間接故意存在。是以，原告自不得推稱申報作業係由
    助理代為，即諉稱其無漏報系爭債務之故意。
  (三)再查，本件被告處分書近7 頁，於「理由及法令依據」欄第
    一、二點已載明裁處依據之法條及法定責任要件；第三點則
    係關於違章事實之認定；第四點為原告於陳述意見程序中所
    為主張；第五點則係關於駁斥原告主張之論述；第六點為結
    論，並述及裁罰已考量行政罰法第18條之規定。經核上開處
    分書面並無行政處分未記載理由之瑕疵。
  (四)另公職人員應申報之財產為各該申報日，其本人、配偶及未
    成年子女所有之公職人員財產申報法第5 條第1 項各款所列
    之財產，包括積極財產（如不動產、債權等）及消極財產（
    如債務）。所稱債務，係指應償還他人金錢之義務。縱申報
    人、配偶及未成年子女為保證人、連帶保證人或物上擔保人
    ，如主債務人已無法履行其債務時，申報人亦應將該負保證
    責任之債務列為債務申報，此觀之行為時公職人員財產申報
    法第5 條、同法施行細則第10條、第18條規定自明。本件原
    告應申報之財產，自包括其本人及配偶之主債務及保證債務
    。原告主張原處分未就短報者係原告財產或原告配偶財產、
    主債務或保證債務，為合理區別對待，即有違行政程序法依
    法行政原則、平等原則、比例原則云云，核無足採。
  (五)又按被告於91年4 月9 日第三屆第39次會議決議通過「財產
    申報無正當理由逾期申報、不為申報及故意申報不實案件罰
    鍰額度標準表」（見原處分卷之末），依逾期申報所逾期限
    之長短、不為申報、申報不實之金額，分別酌定一定範圍內
    之裁罰金額，並另定情況特殊時得另為審酌之條款。此屬行
    政機關為使其對於個案行使職權範圍內之裁量時，有所準據
    ，以避免失出失入之不平等現象，本於職權訂定一般基準。
    本件原告漏報債務金額高達590,798,682 元（見附表），已
    近六億元，依上開標準表第貳點第第9 款規定：「故意申報
    不實金額逾四億元，在六億元以下者─二十萬至二十二萬元
    」，被告據以為22萬元之裁罰，自符平等原則、比例原則，
    亦無裁量怠惰之情事。原告空言指摘原處分違法云云，自難
    成立。
六、從而，原處分於法並無違誤，訴願決定予以維持，亦無不合
    ，原告仍執前詞，訴請撤銷原處分及訴願決定，為無理由，
    應予駁回。又本件為簡易訴訟事件，爰不經言詞辯論，逕為
    判決，併予敘明。
據上論結，本件原告之訴為無理由，爰依行政訴訟法第98條第1
項前段、第233 條第1 項、第236 條，判決如主文。
中    華    民    國    99    年    10    月    28    日
                        臺北高等行政法院第四庭
                                      法  官  李  玉  卿
上為正本係照原本作成。
本件以訴訟事件所涉及之法律見解具有原則性者為限，始得於本
判決送達後20日內向本院提出上訴狀並表明上訴理由，如已於本
判決宣示後送達前提起上訴者，應於判決送達後20日內補具上訴
理由（均按他造人數附繕本），且經最高行政法院許可後方得上
訴。
中    華    民    國    99    年    10    月    28    日
                                      書記官  陳  又  慈

司法院資訊處製作；財團法人民間司法改革基金會備份。
